【裁判字號】    95,上更(二),469
【裁判日期】    951115
【裁判案由】    偽造有價證券等
【裁判全文】
臺灣高等法院刑事判決             95年度上更(二)字第469號
上  訴  人  臺灣新竹地方法院檢察署檢察官
被      告  甲○○
選任辯護人  謝易達律師
上列上訴人因偽造有價證券等案件，不服臺灣新竹地方法院90年
度訴字第52號，中華民國91年8 月23日第一審判決（起訴案號：
臺灣新竹地方法院檢察署88年度偵字第7726號），提起上訴，判
決後，經最高法院第二次發回，本院判決如下：
    主  文
原判決撤銷。
甲○○意圖供行使之用，而偽造有價證券，處有期徒刑貳年，緩
刑參年。附表所示偽造陳金鳳部分之本票沒收。
    事  實
一、甲○○於民國（下同）81年9 月28日，因其僱主陳清所開設
    之工廠需款週轉，乃介紹陳清前往新竹市○○街82號，向穩
    寶電機有限公司（以下簡稱穩寶公司）調借新台幣（以下同
    ）30萬元，為達保證該借款之效力，穩寶公司負責人黃昭泰
    乃要求由陳清、甲○○及曹某另一同事范光華，以其等自己
    及各自之配偶之名義共同簽發本票（以下簡稱系爭本票），
    甲○○當場除簽署自己之姓名外，竟偽簽署其妻「陳金鳳」
    名義在本票之發票人欄上，使陳金鳳為共同發票人，致陳金
    鳳受有被行使票據追索權之虞，足生損害於陳金鳳。嗣因陳
    清未依約定期限返還借款，且避不見面，穩寶公司以系爭本
    票為執行名義，向臺灣新竹地方法院聲請查封陳金鳳所有，
    坐落新竹市○○段第六八八地號土地及其上建物門牌號碼新
    竹市○○街236巷29弄5號本國式加強磚造二層樓房一棟房屋
    ，而陳金鳳提出確認本票債權不存在之訴，始得知上情。
二、案經穩寶電機有限公司訴請台灣新竹地方法院檢察署檢察官
    偵查起訴。
    理  由
一、訊據被告甲○○坦承有簽發系爭本票向穩寶公司借款之情不
    諱，但矢口否認假冒其妻陳金鳳名義，偽簽「陳金鳳」名字
    簽發系爭本票，辯稱：簽發本票時，伊只簽伊名字，「陳金
    鳳」名字是誰簽的，伊不知道云云。惟查：
  (一)上揭事實，業據被告於本院前審審理時坦承不諱（見本院更
    一字卷第68頁），並經告訴人之代理人黃昭泰於原審指訴綦
    詳稱：這張本票是在發票日簽的，在我店內即城北街八二號
    簽的，當時范光華、陳清、被告三人都有在場，陳金鳳的名
    字是被告寫的，他們三人各自寫太太的名字，我當場看他們
    寫的（見原審卷第31頁）。核與證人范光華於本院前審證稱
    ：借三十萬元時是陳清要用的，所以他有在場，被告與我一
    起去，陳金鳳沒有在場，當時被告跟我一起去，一起在上面
    簽名，可能是黃昭泰要求把太太名字簽下去，不然我不可能
    簽我太太名字…等語（見本院更一字卷第65至67頁）；及證
    人陳清於原審證稱：陳金鳳名字不是我簽的等語（見原審卷
    第126頁），足見借款當時范秀蓮、徐春玉、陳金鳳均不在
    場，而於本票簽名為共同發票人，涉及負擔給付票款之責任
    ，衡情應係由其等配偶所為較合常理。是系爭本票發票人欄
    范秀蓮、徐春玉、陳金鳳之簽名分別係由其等配偶應黃昭泰
    要求而為，堪認系爭本票共同發票人「陳金鳳」部分係被告
    所為。
  (二)再據證人即被害人陳金鳳於偵查中證稱：（本票）不是我簽
    的名，當時我先生沒有打電話跟我說要把我名字寫上去（見
    偵查卷二第112 頁反面）；更於本院前審證稱：「陳金鳳」
    這個名字不是我簽的（見本院上訴字卷第24頁）。且比對陳
    金鳳於89年12月20日當庭書寫「陳金鳳」姓名二十次，與卷
    附系爭本票上之「陳金鳳」筆跡，二者顯不相同（見偵查卷
    卷二第114 頁）。再依肉眼觀察，系爭本票上「陳金鳳」之
    筆跡，與被告於檢察官偵查時當場書寫之「陳金鳳」筆跡相
    似（見偵查卷一第48頁），益見系爭本票上「陳金鳳」之簽
    名，係被告所冒簽。此外，並有如附表所示之系爭本票影本
    在卷可稽（見偵查卷一第9頁）。
  (三)至告訴人雖於原審民事庭審理確認本票債權不存在事件時，
    陳稱：被告有經陳金鳳授權而共同簽發系爭本票云云（見原
    審法院88年竹簡字第290 號民事判決影本，附於偵查卷一第
    10頁以下），然其所陳非但與證人陳金鳳上開所證不同，且
    與在場之范光華上開所證情節不符，再告訴人上開所陳，並
    未舉證以實其說，自難認為事實，即不能採為有利被告之認
    定。
  (四)綜上所述，本件被告假冒陳金鳳之名義，共同簽發系爭本票
    之事證明確，被告所辯，要係推諉卸責之詞，不足採信，被
    告犯行堪予認定，應依法論科。
二、核被告所為，係犯刑法第201條第1項之偽造有價證券罪。被
    告偽造署押之行為，係屬偽造有價證券之部分行為，不另論
    罪；其於偽造有價證券後，復持之行使，行使偽造有價證券
    之低度行為，應為偽造有價證券之高度行為所吸收，亦不另
    論罪。查被告係為擔保陳清之借款，應告訴人代理人之要求
    ，始在系爭本票上偽簽其配偶「陳金鳳」之名為共同發票人
    ，其惡性極輕，屬情輕法重，其情狀足堪憫恕，科以法定最
    低度刑仍嫌過重，惟刑法第59條規定於被告行為後，業經修
    正，並自95年7月1日起施行，但該條僅就刑之酌減審認標準
    見解明文話之修正，非屬法律之變更（參照最高法院95年第
    8 次刑事庭會議決議新舊法之適用原則六(一)），爰依新刑法
    第59條減輕其刑。又刑法第33條第5 款關於罰金刑之規定，
    亦同時修正為「罰金：新台幣一千元以上，以百元計算之」
    ，比較修正前後之規定，舊法較有利於被告，依新刑法第2
    條第1項前段，應適用行為時法即修正前刑法第33條第5款。
三、原審未予詳查，遽為被告無罪之判決，容有未洽。檢察官上
    訴指摘原判決不當，為有理由，自應由本院將原判決予以撤
    銷改判。爰審酌被告一時為擔保他人借款，而假冒其妻偽簽
    本票，致犯刑章，並參酌其犯罪之動機、目的、手段、所生
    之危害及犯後態度等一切情狀，量處有期徒形二年。查被告
    前未曾故意犯罪而受有期徒刑以上刑之宣告，有本院被告前
    案紀錄表可憑，其經此次偵審程序，當知警惕，信無再犯之
    虞，本院因認對被告所宣告之刑，以暫不執行為適當，併依
    新刑法第74條第1 項第1款規定（參照最高法院95年第8次刑
    事庭會議決議新舊法之適用原則七），宣告緩刑參年，以啟
    自新。按票據偽造或票據上簽名之偽造，不影響真正簽名之
    效力票據法第十五條定有明文。是被告等人為共同發票人如
    附表所示之本票，其中陳金鳳為發票人部分係偽造，被告及
    其他發票人之簽名為真正部分，其等為發票人部分則仍屬有
    效票據，不在應依法沒收之列（參照最高法院84年台上字第
    1550號判例），是僅就被告偽造陳金鳳部分之本票，依刑法
    第205條之規定，宣告沒收之。
據上論斷，應依刑事訴訟法第369條第1項前段、第364條、第299
條第1項前段，刑法第2條第1項前段、第201條第1項、第205條、
第59條、第74條第1款，修正前刑法第33條第5款，罰金罰鍰提高
標準條例第1條前段，判決如主文。
本案經檢察官田炳麟到庭執行職務。
中    華    民    國    95    年    11    月    15    日
                  刑事第十庭    審判長法  官  劉景星
                                      法  官  陳博志
                                      法  官  李春地
以上正本證明與原本無異。
如不服本判決，應於收受送達後十日內向本院提出上訴書狀，其
未敘述上訴之理由者並得於提起上訴後十日內向本院補提理由書
（均須按他造當事人之人數附繕本）。
                                      書記官  蘇秋
中    華    民    國    95    年    11    月    20    日
附錄：本案論罪科刑法條全文
中華民國刑法第201條第1項：
意圖供行使之用，而偽造、變造公債票、公司股票或其他有價證
券者，處3年以上10年以下有期徒刑，得併科3千元以下罰金。
附表：
┌──┬────┬────┬────┬──────┐
│品名│發票日  │到 期 日│面    額│發  票  人  │
├──┼────┼────┼────┼──────┤
│    │        │        │        │陳金鳳、曹世│
│本票│81.9.28 │84.7.28 │30 萬元 │界、陳情、范│
│    │        │        │        │秀蓮、范光華│
│    │        │        │        │、徐春玉    │
└──┴────┴────┴────┴──────┘


司法院資訊處製作；財團法人民間司法改革基金會備份。
